【裁判字號】    98,消債抗,50
【裁判日期】    980720
【裁判案由】    清算
【裁判全文】
臺灣桃園地方法院民事裁定            98年度消債抗字第50號
抗  告  人  甲○○
上列抗告人因聲請清算程序事件，對於中華民國98年3 月16日本
院97年度消債清字第34號裁定提起抗告，本院裁定如下：
    主  文
抗告駁回。
抗告程序費用新台幣壹仟元由抗告人負擔。
    理  由
一、抗告意旨略以：因民國97年7 、8 、9 月，每逢颱風假配合
    公司加班及年節獎金，才有較好之收入。之前無擔保債務有
    新台幣（下同）3 、4 百萬元之高，因家人提供房屋擔保及
    信貸代償，但每月仍須由抗告人繳納本息，抗告人有誠意解
    決債務問題，但付的利息仍很高，與銀行協商展延房貸和利
    息都未果，當初景氣好，收入尚可支出，現薪水幾近腰斬，
    所有債務已無能力負擔。再且，抗告人退伍時曾發生車禍，
    顱內出血開刀，並有癲癇後遺症，98年3 月更因睡眠不足，
    抽搐昏倒，肌肉釋放蛋白質傷及腎臟，需長期追蹤治療。債
    權銀行每天施以催繳行為，然而伊之實際收入已不到3 萬元
    ，房貸扣薪達一半以上，剩餘薪水又要繳付家人代償之費用
    ，已無溫飽之可能。抗告人現已體弱多病，惟仍有誠意解決
    債務，期望房貸展延，尋求債務解決更好的方式，為此提起
    抗告，並聲明廢棄原裁定等語。
二、按債務人與金融機構協商成立者，不得聲請更生或清算，但
    因不可歸責於己之事由，致履行顯有重大困難者，不在此限
    ；本條例施行前，債務人依金融主管機關協調成立之中華民
    國銀行公會會員辦理消費金融案件無擔保債務協商機制與金
    融機構成立之協商，準用前項之規定，消費者債務清理條例
    第151 條第5 項、第6 項分別定有明文。又聲請更生或清算
    不合程式或不備其他要件者，法院應以裁定駁回之，但其情
    形可以補正者，法院應定期間先命補正，復為同條例第8 條
    所明定。依其立法理由可知，債務清償方案成立後，固由債
    務人按其條件履行，惟需於其後發生情事變更，在清償期間
    收入或收益不如預期，致該方案履行困難甚或履行不能，因
    不可歸責於己，始能聲請更生或清算，此項規定旨在避免債
    務人任意毀諾已成立之協商，濫用更生或清算之裁判上債務
    清理程序，蓋以債務清償方案係經當事人行使程序選擇權所
    為之債務清理契約，債務人應受該成立之協議所拘束，債務
    人既已與金融機構協商成立，如認該協商方案履行有其他不
    適當情形，自仍應再循協商途徑謀求解決。
三、經查：
  (一)抗告人曾參加中華民國銀行公會會員辦理消費金融案件之債
    務協商機制，與最大債權金融機構元大銀行，於95年12月間
    達成協議，約定自96年1 月起分120 期，利率4.3%，每月須
    清償12,786元，嗣於96年4 月9 日毀諾未依約繳款。抗告人
    復於97年9 月間與各債權銀行個別一致性協商，達成協議如
    下：1.元大銀行：自97年9 月起分180 期，利率1%、每月還
    款2,847 元。2.中國信託商業銀行：自97年11月起分180 期
    ，利率1%、每月還款490 元。3.渣打國際商業銀行：自97年
    10月15日起至111 年12月15日止，每月還款500 元，於112
    年1 月15日繳尾款540 元，共172 期。4.台北富邦銀行：自
    97年10月起分180 期、利率1%，每月還款1,641 元。5.陽信
    銀行：自97年10月起分180 期，利率1%，每月還款2,177 元
    。6.聯邦銀行：自97年10月起分180 期、利率1%，每月還款
    620 元，惟抗告人未繳款即為毀諾。至於，花旗銀行部分之
    欠款則未與之進行協商，即遭花旗銀行查扣97年8 月、9 月
    之薪資，尚積欠20餘萬元，此為抗告人於原審所不爭執，是
    此部分之事實首堪認定，合先敘明。
  (二)抗告人主張伊受僱於南亞電路板股份有限公司（以下稱南亞
    公司），因收入減少，又遭法院扣款，實領薪水幾近腰斬，
    且已無法維持基本生活云云。惟按，消費者債務清理條例立
    法意旨，乃在幫助陷於經濟上困境之債務人，得藉由更生或
    清算程序，走出經濟困境，避免走向絕路，實現憲法所保障
    之生命權，其並非在幫助債務人保持其舊有之生活水平，或
    幫助債務人履行其法定扶養義務。因此在考量所謂之「生活
    必要性支出」，自以維持一般人最低生活水平所需為準，而
    在扶養費支出之考量，亦應以實際上確有受扶養必要之支出
    為準，其與法定扶養義務自當加以區別。依行政院主計處公
    告之96年度最低生活費（以每年家庭收支調查，計算出平均
    每人每月消費支出之百分之六十為最低生活費），台灣省（
    含桃園縣）平均每人每月最低生活費為9,509 元。復依抗告
    人主張伊每月須支出者包含膳食費7,000 元、交通費1,000
    元、扶養父親費用8,000 元、房租5,000 元- 6,000 元、醫
    療1,000 元-2,000元、稅賦（所得稅、房屋稅及火險）25,0
    00元-3,0000 元及房貸等語，然伊上開所列舉者既已包含房
    租費用5,000 元，此部分已可滿足抗告人住之需求，是伊另
    所列之房屋稅、火險及房貸，均應認係屬因投資、購置資產
    所支出之費用，仍屬可取得資產之變形，非屬單純負債，自
    不能列入每月必要生活費用。其次，抗告人雖主張需負擔父
    親之扶養費8,000 元，惟伊父親簡忠義名下有房地多達36筆
    ，顯有諸多財產，應無不能維持生活而有受扶養之需要，故
    伊主張之扶養費亦應剔除。綜上，本院認以9,509 元為抗告
    人每月之必要生活支出費用，應屬適宜，堪予認定。
  (三)次查，以抗告人提出之95、96年財政部台灣省北區國稅局綜
    合所得稅各類所得資料清單顯示，伊於95年、96年之所得收
    入為714,697 元、693,975 元，則平均每月收入可達59,000
    餘元、57,000餘元，另據南亞公司提出之薪資單顯示（見本
    院卷第73-76 頁），抗告人於97年之收入為735,720 元，平
    均每月收入亦達6 萬1 千餘元，至98年1 月至5 月之收入為
    182,947 元，平均每月收入可達3 萬6 千餘元。是以，抗告
    人第一次協商成立至毀諾時，收入並未明顯變化，且依上述
    抗告人每月必要生活費用以9,509 元計算，抗告人於第一次
    協商成立後之平均每月薪資收入於扣除協商金額12,786元，
    所餘仍遠高於抗告人每月生活費之所需，實難謂有不可歸責
    致不能清償之情形。
  (四)再查，第二次協商時，抗告人之收入於98年1 月至5 月之薪
    資雖降至平均每月3 萬6 千餘元，兼有法院扣薪之強制執行
    ，然法院扣薪部分，本即用以清償抗告人之債務，足使債務
    因而減少，且如抗告人與債權人銀行達成前置協商，該扣薪
    之強制執行，即會由債權銀行聲請撤回其執行，自應當列入
    抗告人清償能力之範圍，故伊之清償能力不應排除法院扣薪
    金額，而僅以實領薪資作為標準。再且，依抗告人所述，於
    98年4 、5 月間因南亞公司以法院扣薪名義扣伊薪資，致收
    入大幅減少，惟依上述薪資單所示，南亞公司扣減伊之薪資
    已逾薪資總額三分之一，超過維持抗告人生活所必需而不得
    執行部分（見本院卷第76頁），南亞公司該部分所為與卷附
    法院執行命令所載扣押金額僅在抗告人每月得支領之各項薪
    資債權三分之一之內容有違（見原審卷第29-34 頁），抗告
    人應就南亞公司違法扣薪部分表示異議，並尋求適宜之方法
    救濟之，而非逕以清償能力不足為理由，提起本件清算及抗
    告。是以，以97年抗告人與各債權人成立之第二次協商，每
    月繳付金額未達1 萬元，餘額仍足支付抗告人之必要生活費
    用。況且，抗告人所有之上述負擔房貸之房地，伊以之設定
    抵押權向大眾銀行借款360 萬元，而該筆房地已經查封拍賣
    ，經鑑價價值約420 萬元之情，業據大眾銀行人員於原審到
    庭陳述在卷（見原審卷第170 頁），抗告人並無異議，則此
    部分欠款僅需將上開房地出售，尚餘約60萬元得以清償前揭
    無擔保債務後，剩餘債務約175 萬元至185 萬元，是依抗告
    人之收入狀況及清償能力，亦難謂有不能清償之情形。
  (五)有關抗告人主張保證債務部分，伊父簡忠義向永豐商業銀行
    貸款3,961,000 元、伊弟簡源祥向基隆第一信用合作社貸款
    786,000 元，由伊擔任連帶保證人，係為代償伊無擔保債務
    ，上開借款之本息實則由伊負擔等語，並提出簡忠義、簡源
    祥、董培貞及抗告人之存摺影本為證（見本院卷第10-19 、
    23-31 頁）。惟查，依抗告人於原審所陳：伊因之前薪資穩
    定，認為可以負擔，故買2 間房子，其中永豐銀行房貸部分
    是以伊父親名義購買，希望能保住，先繳利息，大眾銀行房
    貸部分，可以強制執行等語明確（見原審卷第170 頁），足
    認抗告人於本件抗告中所陳上述保證債務均係為清償伊之信
    用卡債務而生云云，已非事實。復依抗告人前述租屋以居之
    事實，足認上開2 間房屋均非屬自用住宅，而屬抗告人之投
    資，抗告人既已有上開負債不能清償情事，就上述永豐商業
    銀行部分之保證債務，自應以將之處分以清償該部分之債務
    始為正辦，又此部分不動產於處分後非必不能清償房貸，是
    本院認此部分之債務尚不能列入抗告人之債務金額，而作為
    伊不可歸責於己之毀諾事由。至於伊弟簡源祥向基隆第一信
    用合作社貸款786,000 元，由伊擔任連帶保證人部分，查該
    部分之消費借貸關係係以簡源祥為主債務人，已難認抗告人
    主張該部分伊始為實際借款人云云屬實。再者，抗告人此部
    分之保證債務亦無任何證據顯示已因主債務人簡忠義無能力
    清償致抗告人已遭追索，是抗告人自不得以此作為伊有不可
    歸責於己之毀諾事由。
  (六)抗告人雖另主張伊退伍時曾發生車禍，顱內出血開刀，並有
    癲癇後遺症，98年3 月更因睡眠不足，抽搐昏倒，肌肉釋放
    蛋白質傷及腎臟，需長期追蹤治療等語，並提出免役證明、
    長庚醫院診斷證明書影本及收據等件為證。惟查，抗告人所
    稱開刀及癲癇症狀，並於90年3 月取得免役證明，應認係為
    真正，惟上開癲癇症狀實未影響抗告人之清償能力及收入狀
    況，此觀之抗告人於95、96年，每月收入仍可達59,000餘元
    及57,000餘元即明。至於抗告人所述肌肉釋放蛋白質傷及腎
    臟部分，應係因橫紋肌溶解症併發之急性腎衰竭，係暫時性
    的腎衰竭，橫紋肌溶解症所造成的急性腎衰竭大多恢復良好
    ，若能針對其原因治療，約3-12個月則能恢復正常。因此，
    急性腎衰竭病症與所謂慢性疾病長期影響病人之生活、工作
    及長期就醫所支付龐大醫療費用之情形仍有不同。是以，抗
    告人雖有釋明上開病症等事，然未能提出上開病症需長期治
    療之證明，以釋明在清償期間收益不如預期，係不可歸責於
    己，致協商方案履行困難。準此，堪認抗告人缺乏不可歸責
    於己致不能清償之情形可言。又抗告人既有履行能力，縱有
    履行不便，亦得經由個別債權銀行協商程序以求適當履債，
    故本件抗告人尚乏不可歸責於己致履行顯有重大困難之情事
    。
四、綜上，本件經核與消費者債務清理條例第151 條第5 項但書
    規定之要件不合，揆諸前開說明，自應駁回其清算之聲請。
    從而，原審裁定駁回抗告人清算之聲請，核無違誤，抗告意
    旨猶執前詞，指摘原裁定不當，求予廢棄另為裁定，為無理
    由，應予駁回。
五、據上論結，本件抗告為無理由，依消費者債務清理條例第15
    條，民事訴訟法第495 條之1 第1 項、第449 條第1 項、第
    95條、第78條，裁定如主文。
中    華    民    國    98    年    7     月    20    日
              民事第一庭 審判長法  官  郭琇玲
                               法  官  吳爭奇
                               法  官  范明達
以上正本與原本無異。
本裁定不得再抗告。
中    華    民    國    98    年    7     月    21    日
                               書記官  張豐松


司法院資訊處製作；財團法人民間司法改革基金會備份。
